最高法院民事判決　　　　　　　　　　　　　　　　八十七年度台上字第三三五號
　　上 訴 人　吳恒遷
　　被上訴人　魯秀文
　　　　　　　唐蓓蓓
右當事人間請求返還不當得利等事件，上訴人對於中華民國八十六年七月七日台灣高
等法院台南分院第二審判決（八十六年度重上字第二七號），提起一部上訴，本院判
決如左：
    主  文
原判決關於駁回上訴人對於請求被上訴人連帶給付新台幣肆拾捌萬貳仟伍佰元之上訴
及該訴訟費用部分廢棄，發回台灣高等法院台南分院。
    理  由
本件上訴人主張：伊自民國七十八年九月一日起向被上訴人承租坐落台南市○○段一
五三二、一五三三號土地上之鐵架兩層樓房，即門牌同市○○路○段六八號房屋一棟
（下稱系爭房屋），租金每月新台幣（下同）二十三萬元，租期至八十四年八月三十
一日止，伊承租系爭房屋後即自行斥資裝潢，並安裝水電、冷氣等工程設備。嗣被上
訴人以伊將租賃物轉租他人為由，於八十四年五月六日通知終止租賃契約，並訴請伊
遷讓系爭房屋，經臺灣臺南地方法院判決被上訴人勝訴確定，繼而聲請強制執行。然
被上訴人在尚未聲請強制執行之前，即將系爭房屋出租與訴外人黃淑雲，並將租賃物
及伊自費投資於該租賃物內之一切裝潢、水電工程及冷氣設備等物，一併擅自交付黃
淑雲接管，而拒不返還伊，亦不准伊自行拆除取回，以回復租賃物之原狀，伊因而受
損害四百五十萬元等情，爰依不當得利及共同侵權行為之法律關係，求為命被上訴人
連帶給付四百五十萬元，並加付法定遲延利息之判決（其中超過三百六十萬九千三百
四十七元及其利息部分，經第一審判決駁回上訴人之請求，未據其聲明不服。又原審
駁回上訴人之上訴，上訴人僅就其中冷氣機、冷卻機、水塔、水電動力七十九碼部分
，提起第三審上訴；而上訴人另請求被上訴人共同返還伊押金六十九萬元部分，原審
維持第一審所為上訴人敗訴之判決，駁回其上訴，亦未據其聲明不服，已告確定）。
被上訴人則以：伊聲請臺灣臺南地方法院強制執行上訴人遷讓系爭房屋，其中二樓部
分係由訴外人葉南宏將所有物品搬遷至樓下騎樓，並逕行處理取去，伊並無使用或侵
害上訴人所有設備，並無任何利得可言。且伊因上訴人違約轉租系爭房屋與第三人，
而終止租賃契約，依租賃契約之約定，上訴人不得藉口任何理由要求伊為任何補償等
語，資為抗辯。
原審維持第一審就此部分所為上訴人敗訴之判決，駁回其上訴，係以：上訴人前揭主
張伊向被上訴人承租系爭房屋，自行斥資裝潢，並安裝水電、冷氣等工程設備，嗣被
上訴人以伊將租賃物轉租他人為由，終止租賃契約，並訴請伊遷讓系爭房屋，經法院
判決被上訴人勝訴確定，繼而聲請強制執行遷讓系爭房屋，被上訴人又將系爭房屋出
租與黃淑雲之事實，業據其提出租賃契約書為證，並經原審調閱臺灣臺南地方法院八
十四年度執字第五七九五號遷讓房屋民事執行卷宗查明無誤，復為被上訴人所不爭執
，堪信為真實。上訴人又主張，伊斥資裝潢，並安裝水電、冷氣等工程等設備，支出
一百二十三萬一千四百元，被上訴人於租約終止後，拒絕由伊取回，將上開設備據為
己有云云，惟為被上訴人所否認。查被上訴人於臺灣臺南地方法院八十四年度南簡字
第五六六號准予假執行之判決後，聲請該法院民事執行處強制執行，於八十四年十月
十六日執行遷讓點交，一樓部分依黃淑雲占有現況點交與被上訴人，二樓部分之物品
除冷氣空調三台為上訴人所有外，餘均為葉南宏所有，該冷氣空調三台當場由上訴人
以六萬元出賣與黃淑雲，其餘則由葉南宏取回，有上開民事執行卷宗可憑。上訴人主
張被上訴人拒絕讓其取回，應負侵權行為損害賠償責任，即無可採。又第一審勘驗系
爭房屋，現場地板為原木裝潢，天花板及牆裝飾尚屬新穎，而四週玻璃及頂樓水塔、
冷卻機則屬老舊，應非同時所為，至於何人裝設，因雙方各有爭執，現場無法得知等
情，有勘驗筆錄可考。依兩造租賃契約第八條之約定，房屋之修繕裝潢，均由承租人
負擔，但必須於租約終止時回復原狀，承租人不得藉口任何理由要求出租人為任何補
償。上訴人依不當得利之法律關係，請求被上訴人賠償其裝潢部分之損害，顯屬無據
。從而上訴人本於侵權行為及不當得利之法律關係，請求被上訴人應連帶為本件給付
，不應准許等詞，為其判斷之基礎。
查第一審受命法官勘驗系爭房屋時，上訴人主張，伊設置在（一樓）後牆之二台冷氣
機經被上訴人搬走云云，而被上訴人魯秀文之訴訟代理人承稱，一樓部分冷氣機二台
，伊暫時拆下放在朋友處云云（見第一審訴字卷八四頁背面、八六頁背面），是魯秀
文就其拆搬該二台冷氣機之事實，業已自認。且魯秀文委任蘇千祿律師於八十五年十
一月十三日致上訴人之存證信函記載，伊於前述勘驗現場時，表示上開二台冷氣機願
意歸還云云（見同上卷一七九頁至一八一頁）。原審未說明上開陳述及記載何以不足
採取之理由，遽認被上訴人就冷氣機不負賠償損害之責任，殊嫌率斷。次查原判決先
則認定上訴人主張伊自行斥資安裝水電、冷氣等工程設備之事實，為被上訴人所不爭
，堪信為真實；繼則謂系爭房屋頂樓水塔、冷卻機屬老舊，為何人裝設，因雙方各有
爭執，現場無法得知等語。則上訴人斥資安裝水電、冷氣工程設備之範圍如何﹖上開
水塔、冷卻機是否該設備之一部分﹖亦有進一步調查說明之必要。末查上訴人主張，
伊特別申請在系爭房屋裝置動力電七十九馬力云云，並提出單據為證（見第一審卷一
五頁正面、一七頁、原審卷三○頁背面）。則上訴人請求該動力電之損害部分，何以
不足採取，原審悉未調查說明，亦有未合。上訴論旨，指摘原判決此部分為不當，求
予廢棄，非無理由。又上開冷氣機等是否有返還而回復原狀之可能，案經發回宜併注
意及之。
據上論結，本件上訴為有理由。依民事訴訟法第四百七十七條第一項、第四百七十八
條第一項，判決如主文。
中      華      民      國    八十七    年     二       月      二十    日
                              最高法院民事第二庭
                                  審判長法官 曾  桂  香
                                        法官 劉  延  村
                                        法官 徐  璧  湖
                                        法官 劉  福  聲
                                        法官 顏  南  全
　　　右正本證明與原本無異
   　　　                              　　　書  記  官
中      華      民      國    八十七    年     三       月       七     日
